【裁判字號】    97,消債更,349
【裁判日期】    990419
【裁判案由】    更生事件
【裁判全文】
臺灣新竹地方法院民事裁定           97年度消債更字第349號
聲  請  人  甲○○○○○○
上列當事人因消費者債務清理條例，聲請更生事件，本院裁定如
下：
    主  文
聲請駁回。
聲請費用由聲請人負擔。
    理  由
一、按債務人與金融機構協商成立者，不得聲請更生或清算，但
    因不可歸責於己之事由，致履行顯有重大困難者，不在此限
    ；本條例施行前，債務人依金融主管機關協調成立之中華民
    國銀行公會會員辦理消費金融案件無擔保債務協商機制與金
    融機構成立之協商，準用前項之規定，消費者債務清理條例
    第151條第5項、第6項分別定有明文。衡諸債之關係係以當
    事人間之信賴關係為基礎，為社會經濟組織之重要支柱，故
    當事人於以法律行為追求自己之利益之際，亦應顧及對方之
    利益，並考量債權債務在社會上之作用，本於誠實及信用之
    原則，行使債權及履行債務。是對於已陷入經濟上困境之消
    費者，若任其於惡性循環之債務窘境中自生自滅，將衍生嚴
    重之社會問題，難以維持安定之社會經濟秩序，故為兼顧債
    權人、債務人雙方之利益，對陷於經濟上困境之消費者，乃
    允其於消費者債務清理條例施行後，得選擇以重建型之更生
    程序或清算型之清算程序清理其債務，藉以妥適調整債務人
    與債權人及其他利害關係人間之權利義務關係，保障債權人
    獲得公平受償，並謀求消費者經濟生活之重建復甦機會。惟
    對於已與金融機構協商成立，或於本條例施行前，已依金融
    主管機關協調成立之中華民國銀行公會會員辦理消費金融案
    件無擔保債務協商機制與金融機構成立協商之債務人，若非
    因不可歸責於己之事由，致履行顯有重大困難，僅係為圖謀
    減免債務，而不為債務之履行，自有違債權契約為誠信契約
    之本旨，故依消費者債務清理條例第151條第6項準用同條第
    5項前段之規定，不得聲請更生或清算，始能避免肇致道德
    危險。次按債務清償方案成立後，應由債務人按其條件履行
    ，如因事後發生情事變更，在清償期間收入或收益不如預期
    ，致該方案履行困難甚或履行不能，因不可歸責於己，始能
    准許債務人聲請更生或清算，以避免債務人任意毀諾已成立
    之協商，濫用更生或清算之裁判上債務清理程序。從而所謂
    「不可歸責於己之事由」，應係指客觀上聲請人之支出增多
    ，或收入、收益減少，非其成立協商時所能預期，諸如物價
    上漲而成本增加、家屬患病等以致支出增加，或因病無法工
    作、僱佣之公司倒閉或裁員、失業、減薪等以致收入減少，
    均屬之。
二、本件聲請意旨略以：聲請人於民國95年5月間消費者債務清
    理條例施行前，曾依照中華民國銀行公會會員辦理消費金融
    案件無擔保債務協商機制與最大債權銀行台新銀行成立協商
    ，約定自95年7月起開始，分120期，零利率，每月還款新台
    幣（下同）23,449元依各債權銀行債權金額比例清償。惟每
    月除繳協商還款金額23,449元外，另以弟、妹名義向銀行貸
    款每月尚須繳31,000元，再加上自身生活支出，造成每月基
    本開銷將近7萬多元高於薪資3萬多元。期間係自己到賣場兼
    差打工增加收入，及弟、妹借款幫忙繳交始得以還款，惟長
    期打工勞累致身體不適而無法再兼差、妹妹因身體不適而離
    職、弟弟因公司經營不善面臨裁員及須負擔房貸，無力再以
    金錢支援，進而繳款一年就毀諾，具有不可歸責於己致履行
    顯有重大困難之事由，爰依法聲請更生等語。
三、經查：
（一）本件聲請人即債務人前於95年5月間與最大債權銀行台新
      國際商業銀行股份有限公司（下稱台新銀行）成立協商，
      約定自95年7月起開始，分120期，零利率，每月還款23,4
      49元依各債權銀行債權金額比例清償。嗣於96年6月間毀
      諾未再還款，經本院依職權函詢台新銀行協商情形，已據
      該行函覆「債務人於95年1月16日依協商機制向本行申請
      債務協商，其以債務協商財務資料表，證明其月收入為30
      ,000元，每月支出為4,000元，並請求以120期零利率之方
      案清償債務，本行遂擬定自97年5月起每月10日按月給付
      20,827元，其於95年5月及6月均依約繳款後，始反應債權
      金額尚有疑義，故本行再次向各債權銀行確認，旋於95年
      6月10日更正協議為自95年7月起每月10日按月給付23,449
      元，並於95年6月16日始簽署協議書。其後依約還款13期
      ，至96年7月始未依約還款，嗣於96年8月9日毀諾」等語
      ，此有台新銀行98年4月16日台新債協98法字第70085號函
      文、協商申請書、財務資料表、協議書、還款計畫書、還
      款明細表在卷可憑，堪認聲請人於消費者債務清理條例施
      行前，確曾依照中華民國銀行公會會員辦理消費金融案件
      無擔保債務協商機制與金融機構成立協商，是依消費者債
      務清理條例第151條第5項但書之規定，聲請人須有不可歸
      責於己之事由致履行顯有重大困難，始得聲請更生。
（二）聲請人稱每月除協商還款金額23,449元外，每月另須償還
      於94年8月至10月間借用其弟韓宗晟、其妹韓允喬名義向
      銀行貸款之民間債務31,000元（其弟之貸款金額為970,00
      0元，每月繳19,400元：包含華泰商業銀行200,000元，每
      月4,300元、復華商業銀行440,000元，每月9,600元、國
      泰世華商業銀行330,000元，每月5,500元，而華泰商業銀
      行已於95年2月還清，復華商業銀行、國泰世華商業銀行
      已於97年12月還清；其妹之貸款金額為660,000元，每月
      繳15,300元：包含中華商業銀行100,000元，每月3,000元
      、新竹中小企業銀行220,000元，每月5,100元、板信商業
      銀行140,000元，每月2,900元、國泰世華商業銀行200,00
      0元，每月4,300元，其中中華商業銀行已於97年11月還清
      ，僅剩3家每月共12,300元），惟聲請人未提出相關證據
      資以佐證其係借用其弟妹之名義借款或其與弟妹間確有民
      間借貸之事實，且實際貸款原因及用途去向亦未說明，尚
      難憑信。況且，縱認聲請人確有協助其弟妹清償債務之義
      務，又上開債務於協商當時既已存在且為已知之情事，聲
      請人自申請協商至簽訂協議歷經5個月亦未提出，顯係經
      其個人審慎考量後實際仍足以負擔還款，始與最大債權銀
      行台新銀行成立協商，是聲請人據此主張有不可歸責之事
      由致履行顯有重大困難，顯不可採。
（三）聲請人於95、96年任職於神腦國際企業股份有限公司、家
      福股份有限公司，95、96年總收入分別為540,610元、458
      ,804元，95、96年平均月收入分別為45,051元、38,284元
      ，此有聲請人提出之財政部臺灣省北區國稅局95、96年度
      綜合所得稅各類所得資料清單附卷可稽，並由本院依職權
      查詢之97年稅務電子閘門財產所得調件明細表及聲請人提
      出之98年1月至98年2月於第一銀行薪資轉帳帳戶資料觀之
      ，聲請人現仍任職於神腦國際企業股份有限公司，97年總
      收入為614,640元，平均月收入為51,220元；而98年1至2
      月之薪資總收入為81,083元，平均月薪資為40,542元。
（四）又聲請人陳報每月必要支出高達18,525元，其中就每月保
      險費2,495元部分，該保險性質屬任意性保險，尚與必要
      費用所指之保險契約如勞、健保有所不同，若其已無力負
      擔還款及生活支出，該保單有無必要應當重新檢視，並得
      就終止保約之退款金額償還債務，自不應予採計，且聲請
      人所提其他相關支出資料並未完全，尚難採認屬實，又聲
      請人既有負債，其生活標準應壓縮至最低標準，蓋消費者
      債務清理條例之立法目的，係在維持債務人基本生活之情
      況下，於債務人之能力範圍內盡力清償債務，非在維持債
      務人過去慣常生活，並非任由債務人主張其基本生活費用
      之數額，否則將造成揮霍無度以致清償能力降低，易使更
      生程序無從進行，故應以行政院公佈97年臺灣省最低生活
      費用為每人每月9,829元（已包含食、衣、住、行及育、
      樂所有之支出）為計算基準。另聲請人稱其必須扶養母親
      及與其同住之表弟、妹，惟未說明實際費用負擔情形為何
      ，且亦無提出其表弟、妹有須受其扶養之具體事證，此部
      分尚難列入聲請人須扶養親屬之範疇。再按受扶養權利者
      ，以不能維持生活而無謀生能力者為限，民法第1117條定
      有明文，聲請人應與其弟妹3人共同扶養母親，而聲請人
      母親每月可領取中殘補助3,000元，是聲請人每月應支出
      母親扶養費用為2,276元【（9,829－3,000）3＝2,276
      元（小數點以下四捨五入）】。準此，聲請人每月必要生
      活費用為12,105元（9,829＋2,276＝12,105）。
（五）以聲請人目前每月平均收入40,542元，扣除必要生活費12
      ,105元後，尚餘28,437元得用以償還前開債務，足見聲請
      人並非不能負擔最大債權銀行台新銀行每月還款23,449元
      之協商方案，足認聲請人目前尚有履行原協商方案清償債
      務之可能，難謂聲請人有何不能清償或不能清償之虞情事
      。若聲請人日後因入不敷出或其他不可歸責於己之事由，
      致無法負擔或履行顯有重大困難，仍應據該事由以積極態
      度與債權銀行妥適協商，繼續尋求兩蒙其利之解決方案為
      是，且其若猶認依原協商條件，有難以履行之情況，尚得
      與最大債權銀行等再為「二次協商」或「個別協商一致性
      方案」，一則聲請人之拮据情形可予緩解及有重建生活復
      甦機會，二則兼顧及債權人債權可獲清償之公平性。
四、綜上所述，聲請人目前之收入狀況與協商當時並無明顯變化
    ，且已參與債務協商程序，核無不可歸責於己致履行債務顯
    有困難之事由，亦無不能清償債務或有不能清償債務之虞之
    情事，其向本院聲請更生，係屬聲請更生之要件不備，依首
    揭條文之規定，自應駁回其更生之聲請。
中    華    民    國    99    年    4    月    19    日
                  民事第二庭    法      官  羅惠雯
以上正本係照原本作成。
如對本裁定抗告須於裁定送達後10日內向本院提出抗告狀。
中    華    民    國    99    年    4     月    19    日
                                書  記  官  廖婉伶

司法院資訊處製作；財團法人民間司法改革基金會備份。
